臺北高等行政法院判決
　　　　　　　　　　　　　　　　 96年度訴更一字第00018號
　　　　　　　　　　　　　　　.
原　　　告　美商．宋氏企業公司
代　表　人　甲○○
訴訟代理人　羅聖乾律師
被　　　告　行政院公平交易委員會
代　表　人　湯金全（主任委員）
訴訟代理人　乙○○
　　　　　　丁○○
　　　　　　丙○○
上列當事人間因公平交易法事件，原告不服行政院中華民國91年
9 月27日院臺訴字第0910088070號訴願決定，提起行政訴訟。本
院判決後，原告提起上訴，經最高行政法院發回更審，本院更為
判決如下：
　　主  文
原告之訴駁回。
第一審及發回前上訴審訴訟費用均由原告負擔。
　　事  實
壹、事實概要：
    緣訴外人風雲時代出版股份有限公司（下稱風雲公司）於民
    國（下同）89年8 月4 日向被告檢舉原告濫發警告函予其交
    易相對人，足使該交易相對人對其斷絕「楚留香傳奇」等古
    龍6 部小說（下稱系爭著作）之購買及經銷等交易行為，有
    違行為時公平交易法第19條第1 款及第24條規定。經被告調
    查結果，以原告委請律師於89年8 月4 日以（89）聖青字第
    0804號、89年9 月28日以（89）聖青字第0914號不當寄發上
    開小說著作權被侵害之律師函予競爭者之下游書局，為足以
    影響交易秩序之顯失公平行為，違反行為時公平交易法第24
    條規定，乃依同法第41條前段規定，以90年10月26日（90）
    公處字第171 號處分書命原告自處分書送達之次日起，應立
    即停止前項足以影響交易秩序之顯失公平行為，並處以罰鍰
    新台幣（下同）50萬元。原告不服，提起訴願，經遭駁回，
    遂向本院提起行政訴訟，經本院以91年度訴字第4859號判決
    將訴願決定及原處分均撤銷。被告不服，提起上訴，經最高
    行政法院以95年度判字第2128號判決「原判決廢棄，發回臺
    北高等行政法院」。
貳、兩造聲明：
一、原告聲明：
    訴願決定及原處分均撤銷。
二、被告聲明：
    原告之訴駁回。
參、兩造之爭點及陳述：
一、兩造爭點：
（一）原告是否為公平交易法第2 條第4 款規定之「其他提供商
      品或服務從事交易之人或團體」？
（二）原告與風雲公司間有無產銷階層之競爭關係？有無「潛在
      的競爭關係」？
（三）原告發函警告有無違反行為時公平交易法第24條規定？
二、原告主張之理由：
(一)原告並非公平交易法第2 條第4 款所稱之事業，並無適用公
    平交易法之餘地：
１、按公平交易法第2 條第4 款規定之「其他提供商品或服務從
    事交易之人或團體」，依學者通說係指「具備繼續、獨立從
    事經濟活動之實質特徵的人或團體」，即在事業資格的認定
    上，係「以『繼續』、『獨立』從事一定之經濟活動為其特
    徵要件」，及該「其他提供商品或服務從事交易之人或團體
    」而為事業者，應以「提供商品或服務從事交易」為其經常
    性之行為而構成其業務活動為必要之要件，否則，不具「獨
    立並繼續」為提供商品或服務從事交易行為之人或團體，即
    非該條款所規範之事業。
２、另「繼續性供給契約（Sukzessivlieferungsvertrag）者，
    當事人約定一方於一定或不定之期間內，向他方繼續供給一
    定種類品質之物，而由他方按一定之標準支付價金之契約。
    此種類型之契約具有4 個特色：(1)單一之契約。(2)定期或不
    定期。(3)給付之範圍與各個供給之時間，得自始確定或依買
    受人之需要決定之。(4)當事人自始欠缺分期履行一個數量上
    自始業已確定給付之認識。」；繼續性供給契約乃單一之契
    約，當事人間僅有單一債之關係，未能因當事人間之多次給
    付行為，而認為當事人間具有相同次數之法律關係，並進而
    認定當事人之一方因單一債之關係，受領他方多次給付之行
    為，即謂係屬繼續性之經濟活動。
３、原告係依美國加州法律組織登記，未經中華民國政府認許，
    而於中華民國境內亦無營業之外國公司，僅於86年10月9 日
    與風雲公司簽訂系爭「楚留香傳奇」等6 部武俠小說之「出
    版圖書契約」，授權風雲公司在台灣地區出版系爭著作，乃
    偶一於中華民國境內從事之契約行為，非屬繼續性之經濟活
    動，風雲公司於86年10月11日支付原告72萬元版稅，則係基
    於上開契約所為，並非另一經濟活動，在被告未能舉證證明
    原告在我國境內尚有其他獨立、繼續從事經濟活動之行為下
    ，即難認定原告係為公平交易法第2 條第4 款規定所稱之事
    業。
４、依系爭「楚留香傳奇」等6 部武俠小說之「出版圖書契約」
    第4 條及第10條約定，風雲公司在授權期間有再版之權利，
    及依一定再版套數支付版稅之標準，支付原告各次再版版稅
    之約定，雖具繼續性供給契約之性質，然「出版圖書契約」
    應係單一之契約，原告與風雲公司間僅有單一債之關係，未
    能因上開「出版圖書契約」第4 條及第10條之約定，即認為
    原告與風雲公司間具有多次之法律關係，原告在我國並未有
    繼續性之經濟活動，自非屬公平交易法第2 條第4 款規定所
    稱之事業。
５、風雲公司自簽訂「出版圖書契約」迄契約期間屆滿止，亦僅
    曾支付原告上開72萬元之版稅，未曾再有因再版而另再支付
    版稅之情形，則原告僅受領一次版稅之行為，能謂係具繼續
    性之經濟活動？
６、原審認為原告係依美國加州法律組織登記，未經中華民國政
    府認許，於中華民國境內亦無營業之外國公司，「僅於86年
    10月9 日與風雲公司簽訂系爭著作之『出版圖書契約』，授
    權風雲公司在台灣地區出版系爭著作，偶一之契約行為，非
    屬繼續性之經濟活動，至於風雲公司86年10月11日支付原告
    72萬元版稅，亦係基於前開契約所為，並非另一經濟活動。
    被告未能舉證原告在我國境內有其他獨立、繼續從事經濟活
    動之行為，即難認其為公平交易法第2 條第4 款所稱之事業
    ，自無公平交易法之適用。」，誠屬的論。
(二)縱謂原告係公平交易法第2 條第4 款所稱之事業，而應受公
    平交易法之規範，原告與檢舉人風雲公司間亦無所謂產銷階
    層之競爭關係：
１、依「行政院公平交易委員會審理事業發侵害著作權、商標權
    或專利權警告函案件處理原則」第1 條之立法目的：「為確
    保事業公平競爭，維護交易秩序，有效處理事業濫用著作權
    、商標權或專利權之警告函，造成不公平競爭案件，特訂定
    本處理原則。」，明確規定具有競爭關係之事業寄發有關侵
    害著作權之警告函，須造成不公平競爭之情形者，方得以「
    行政院公平交易委員會審理事業發侵害著作權、商標權或專
    利權警告函案件處理原則」規範之。
２、依公平交易法第4 條規定：「本法所謂競爭，謂二以上事業
    在市場上以較有利之價格、數量、品質、服務或其他條件，
    爭取交易機會之行為。」；事業須因參與市場，提供商品或
    服務供交易相對人選擇，而與他事業間所構成之業務上的爭
    取關係，其間並利用較有利之價格、數量、品質、服務或其
    他條件，爭取交易機會，使交易相對人決定與自己而不與他
    事業成立交易關係者，該事業與他事業間方具有「競爭關係
    」，才得以規範「競爭關係」事業間不公平競爭為目的之「
    行政院公平交易委員會審理事業發侵害著作權、商標權或專
    利權警告函案件處理原則」規範之。
３、原告授權風雲公司出版系爭「楚留香傳奇」等6 部武俠小說
    之出版圖書契約第2 條雖有：「本契約之授權乃非專屬（
    Non-exclusive）授 權，即甲方（即原告）得自行或授權第
    三人在第1 及第2 條授權範圍內出版本著作。」之約定，然
    僅係表示原告有自行或授權第三人出版之權利，並非表示原
    告於中華民國境內即有從事出版系爭著作之營利行為或任何
    出版之計劃。原告於中華民國境內並未曾從事出版、行銷系
    爭著作之營利行為，即未曾在市場上就系爭著作之出版或行
    銷，利用較有利之價格等條件，爭取與協和圖書有限公司等
    經銷商及誠品股份有限公司（下稱誠品公司）等書局交易之
    機會，而使上開經銷商或書局決定與原告而不與風雲公司成
    立交易關係之情形，原告與風雲公司當無所謂具有同一產銷
    階段之競爭關係。系爭於89年7 月26日、8 月4 日及9 月28
    日寄發遭被告處罰之律師函，亦無任何爭取與上開經銷商或
    書局交易之意思表示，即不存在所謂造成不公平競爭之事實
    ，被告未能無具體之事證，衊稱原告有違反「行政院公平交
    易委員會審理事業發侵害著作權、商標權或專利權警告函案
    件處理原則」第3 、4 點及公平交易法第24條規定之不公平
    競爭行為。
４、否則，在商言商，佐以系爭出版契約第6 條之約定：「．．
    ．乙方（指風雲公司）應於本契約生效日起壹年後開始本著
    作（指平裝本）之出版；．．．」，原告豈有於簽訂系爭出
    版契約生效日起1 年內，未在中華民國境內自行或授權第三
    人出版系爭著作行銷於市？被告實未能僅以原告有自行或授
    權第三人出版系爭著作權利之約定，卻未查明原告自86年10
    月9 日與風雲公司簽訂系爭出版契約起，迄被告於90年10月
    26日為處分時止，營業處所設於美國之原告並未曾於中華民
    國境內親自從事或授權第三人出版系爭著作之營業行為或有
    任何出版之計劃，即以原告與風雲公司有所謂「潛在的競爭
    關係」，而無視於原告實際上未有自行或授權第三人出版系
    爭著作之行為或計劃之事實，誣指原告與風雲公司間具有同
    一產銷階段之水平競爭關係。
５、依行政程序法第92條第1 項及訴願法第3 條第1 項規定，行
    政處分係指行政機關就公法上具體事件所為之決定或其他公
    權力措施，而對外直接發生法律效果之單方行政行為。所謂
    特定具體事件，指的是相對人必須特定，並所涉及事實關係
    必須「具體」（行政法院59年度判字第192 號判例意旨參照
    ）。另參照民法第216 條規定：「損害賠償，除法律另有規
    定或契約另有訂定外，應以填補債權人所受損害及所失利益
    為限。依通常情形或依已定之計劃、設備或其他特別情事，
    可得預期之利益，視為所失利益。」，即依私法救濟之債權
    人，請求損害賠償時，對於所失利益損害之請求，必須舉證
    證明其可得預期之利益，須具有客觀的確定性始可；政府機
    關依法行使公權力處罰人民或相關事業時，實更須依具體之
    事證認定被處分人確有違反相關行政法規禁止行為之事實存
    在後，方可處罰，否則即為公權力之濫用。惟查，被告僅以
    原告與風雲公司間之出版圖書契約第2 條有「非專屬授權」
    之約定，即以原告享有得自行或授權第三人在台灣地區出版
    之權利為由，謂原告屬與風雲公司具有「潛在」競爭關係之
    地位，應受公平交易法規範云云，實有入人於罪之嫌。蓋原
    告於中華民國領域內既未曾自行或授權第三人出版系爭「楚
    留香傳奇」等6 部武俠小說，亦未有所謂利用較有利之價格
    等條件，爭取與風雲公司下游書商交易機會之行為，即未曾
    有實際從事所謂之競爭行為，焉能僅因原告享有自行或授權
    第三人出版之契約權利，即無視原告並無具體從事競爭行為
    之事實，而於原告並不存在故意與被授權人風雲公司競爭之
    行為主觀要件，更無實際從事競爭之行為客觀要件下，僅以
    所謂潛在競爭之可能性，即課處原告有所謂違反公平競爭之
    行政罰？被告乃係無具體事實佐證之主觀臆測，實屬公權力
    之濫用。
６、公平交易法採屬地主義，對於在中華民國境內所發生一切與
    公平交易法規定事項有關之行為，方有適用之餘地。被告未
    能於無具體證據，資以證明原告確有於中華民國境內或境外
    自行或授權他人出版系爭「楚留香傳奇」等6 部武俠小說之
    事實存在，即以原告可能在中華民國領域外自行或授權他人
    出版為由，擅自認定原告與風雲公司係具有同一產銷階段之
    「競爭關係」；被告顯已逾越公平交易法空間上之效力。
７、原審認為「原告授權風雲公司在台出版系爭著作，未另自行
    或授權第三人出版，其與風雲公司間並無產銷階層之競爭關
    係存在，前開寄送律師函之行為縱然可議，但未對市場競爭
    機能構成影響力，並無影響事業公平競爭及交易秩序可言，
    亦無以公平交易法規範之必要」之判斷，乃屬認事正確之適
    法判決。
８、被告於90年1 月15日公布增訂之「行政院公平交易委員會審
    理事業發侵害著作權、商標權或專利權警告函案件處理原則
    」第10點規定，雖將事業不當對外發布與其非屬同一產銷階
    段競爭關係之事業侵害其著作權、商標權或專利權之警告函
    ，造成不公平競爭之情事納入規範，然依中央法規標準法第
    13條之規定，該增訂之「行政院公平交易委員會審理事業發
    侵害著作權、商標權或專利權警告函案件處理原則」第10點
    規定，亦未能事後溯及既往適用於該規定增訂前之行為，而
    課處與風雲公司間並不存在產銷階層競爭關係之原告應負擔
    所謂違反公平交易法相關行政或刑事之責任。
(三)縱謂原告依上開出版圖書契約第2 條約定，享有自行或授權
    第三人出版之權利，而與風雲公司間具有所謂「潛在的競爭
    關係」，然所謂「潛在的競爭關係」身分，並未能作為科處
    原告系爭行政罰之依據，蓋「行政院公平交易委員會審理事
    業發侵害著作權、商標權或專利權警告函案件處理原則」及
    公平交易法第24條，係規範不公平競爭之「行為」，並非競
    爭關係之「身分」，即具有競爭關係之事業，不論係「顯在
    」或「潛在」競爭關係，若無不公平競爭之行為者，即未能
    因其與他事業具有競爭關係之身分，而遭受行政或任何法律
    之處罰；否則，若謂僅因具有競爭關係之身分，即不論該事
    業有否從事不公平競爭之行為，被告即可課處該事業不公平
    競爭之行政處罰，非係公權力之濫用者，其它具公權力之政
    府機關是否即可比照辦理，逕以人民之身分課處相關法律責
    任，譬如稅務機關是否可於納稅義務人尚未有逃漏稅之事實
    存在前，即科處該納稅義務人逃漏稅之罰責，因該納稅義務
    人係具有「潛在逃漏稅者」之身分，而司法機關是否亦得應
    具有仇怨嫌隙關係當事人一方之請求，在仇怨嫌隙關係當事
    人之他方未有任何傷害或殺人行為前，判處該他方當事人傷
    害或殺人罪，因該他方當事人具有「潛在」傷害或殺害對方
    之仇怨嫌隙關係！被告既無實證足資證明原告有任何從事與
    風雲公司競爭之事實，更遑論原告有所謂不公平競爭之行為
    ，則被告即未能僅以原告與風雲公司具有所謂「潛在的競爭
    關係」，即課處原告有所謂違反公平競爭之行政罰責。
三、被告主張之理由：
(一)原告為公平交易法第2 條第4 款所稱之「其他提供商品或服
    務從事交易之人或團體」：
１、按「本法所稱事業如左：1 、公司。2 、獨資或合夥之工商
    行號。3 、同業公會。4 、其他提供商品或服務從事交易之
    人或團體。」為公平交易法第2 條所明定。自該條之立法體
    例以觀，凡「獨立」、「繼續」從事經濟活動之人或團體，
    即為上開條文第4 款所稱之「事業」，此向為被告所主張，
    並為原審與最高法院判決所肯認，原告亦不爭執，是本件有
    關此節之爭點，乃在於原告是否屬前述所謂「『獨立』、『
    繼續』從事經濟活動之人或團體」。
２、有關「獨立性」之要件：
    原告為一未經認許之外國公司，依最高法院50年台上字第19
    89號判決，其應屬非法人團體。惟非法人團體僅係未依公司
    法申請我國認許，在我國實體法上不具備法人資格，但不影
    響其為營利社團之本質，仍得獨立自主從事交易決定，而為
    市場上有效之競爭單位主體，故在判斷原告是否具備公平交
    易法之規範主體適格上，其顯具獨立性。原告辯稱其非屬獨
    立從事交易之人或團體，即難謂可採。
３、有關「繼續性」之要件：
    原告與風雲公司簽訂系爭「出版圖書契約」，為一非專屬之
    著作權授權契約，原告於授權期間內得持續取得系爭著作之
    出版權利金，性質上屬繼續性給付之提供，難謂原告於該期
    間內所為之交易非屬繼續性之經濟活動，且原告亦不否認系
    爭契約確屬繼續性供給契約之性質。縱依原告所提學者就「
    繼續性供給契約」之論述，風雲公司依系爭契約，應在授權
    期間依一定再版套數支付版稅之標準，支付原告各次再版之
    版稅，核其性質，並非總給付之部分，其各具某種程度經濟
    上及法律上之獨立性，而非民法第138 條所稱之「一部清償
    」，更足證原告與風雲公司簽訂系爭契約，在該期間所為之
    交易確屬繼續性之經濟活動。
４、原告是否從事繼續性之經濟活動，應以其所簽訂之系爭契約
    為斷，依系爭契約第4 條與第10條之約定，風雲公司既於該
    期間內得隨時再版，而原告有依風雲公司再版套數受領版稅
    之權，即足堪認定原告就系爭著作權授權之交易行為，屬繼
    續性之經濟活動，要不因風雲公司實際上是否有再版或原告
    實際上是否因此受領再版版稅而有二致。
(二)原告與檢舉人風雲公司就系爭著作之授權具有垂直競爭關係
    ；就系爭著作之出版業務，則有水平競爭關係：
１、原告與風雲公司所簽訂之系爭契約為著作權授權契約，則原
    告就系爭著作之著作權授權事宜，與風雲公司具有垂直競爭
    關係。
２、本於系爭契約第3 條規定，原告就系爭著作仍有自行或授權
    第三人出版之權利，此為原告所不爭執，則原告與風雲公司
    均屬同一產銷階層。原告縱未與風雲公司同時出版系爭著作
    ，然其既得隨時以著作權擁有者之身分出版系爭著作，其即
    為公平交易法學理上所稱之「潛在競爭者」，蓋公平交易法
    第4 條所稱之競爭，除既存事業互為爭取交易機會之顯在競
    爭外，尚包含可能參與相關市場活動之潛在競爭，此乃競爭
    法之基本原理，故原告猶執「並未曾於中華民國境內親自從
    事或授權第三人出版系爭著作之營業行為或有任何出版之計
    畫」，否認其與風雲公司之潛在競爭關係，即難謂有理。
(三)被告雖係於本件行為後，即90年1 月15日增訂「行政院公平
    交易委員會審理事業發侵害著作權、商標權或專利權警告函
    案件處理原則」第10點，而將事業不當對外發布與其非屬同
    一產銷階段競爭關係之事業侵害其著作權、商標權或專利權
    之警告函，造成不公平競爭之情事一併納入規範，惟原處分
    係依上開警告函案件處理原則第3 點、第4 點處理，故並無
    被告所指溯及適用第10點可言。
(四)原告稱原處分逾越公平交易法空間上之效力，顯屬企圖混淆
    視聽之詞，蓋原告為公平交易法第2 條第4 款所稱之事業，
    其濫發侵害著作權警告函之行為在我國境內，並因此致使警
    告函受函者中之誠品公司將風雲公司所出版之6 套武俠小說
    全數下架、停止銷售，並將庫存書籍退回風雲公司；是其所
    擾亂者亦為我國之交易秩序，是何來原告所謂原處分逾越公
    平交易法空間效力之說。
(五)原告與風雲公司就系爭著作之授權具有垂直競爭關係；就系
    爭著作之出版業務，則有水平競爭關係：
１、按競爭法上之「潛在競爭者」（potential competitor），
    乃指在通常之事業活動範圍內，在未對其事業活動的設施或
    態樣施以重要的變更之情況下，就可以立即轉換經營與他事
    業同樣之事業活動時，亦可視為水平關係，易言之，即得自
    由參進與退出相關市場，並且能對相關市場內既有競爭者形
    成競爭壓力之競爭單位；而公平交易法第4 條所稱之競爭，
    除既存事業互為爭取交易機會之顯在競爭外，尚包含可能參
    與相關市場活動之潛在競爭。
２、原告與風雲公司所簽訂之系爭「出版圖書契約」第3 條明文
    表示，本契約之授權乃非專屬（Non-exclusive）授 權，原
    告之業務性質仍得自行或授權第三人出版，是原告就系爭著
    作仍有自行或授權第三人出版之權利，此為原告所不爭執。
    原告既有自由參進與退出本案相關市場之能力（原告得隨時
    以著作權擁有者之身分出版系爭著作），並對相關市場裡之
    既有競爭者（即風雲公司）形成競爭壓力，則其屬競爭法上
    所稱之「潛在競爭者」。
３、原告與風雲公司就系爭著作之授權具有垂直競爭關係；就系
    爭著作之出版業務，則有水平競爭關係，兩者均得在相關市
    場上以較有利之價格、數量、品質、服務或及他條件，爭取
    交易之機會（公平交易法第4 條參照），原告猶執「並未曾
    於中華民國境內親自從事或授權第三人出版系爭著作之營業
    行為或有任何出版之計畫」，否認其與風雲公司之潛在競爭
    關係，並主張不受公平交易法之規範，即難謂有理。
　　理  由
壹、本件被告代表人於訴訟繫屬中由黃宗樂變更為湯金全，並已
    具狀聲明承受訴訟，合先明。
貳、本件應適用之法條：
一、行為時公平交易法第24條規定：「除本法另有規定者外，事
    業亦不得為其他足以影響交易秩序之欺罔或顯失公平之行為
    。」
二、行為時公平交易法第45條規定：「依照著作權法、商標法或
    專利法行使權利之正當行為，不適用本法之規定。」
三、行為時公平交易法第41條規定：「公平交易委員會對於違反
    本法規定之事業，得限期命其停止、改正其行為或採取必要
    更正措施，並得處新台幣5 萬元以上2 千5 百萬元以下罰鍰
    。」
四、行為時行政院公平交易委員會對於事業發侵害著作權、商標
    權或專利權警告函案件之處理原則第3 點規定：
　　事業踐行下列確認權利受侵害程序之一，始發警告函者，為
    依照著作權法、商標法或專利法行使權利之正當行為：
    （一）經法院一審判決確屬著作權、商標權或專利權受侵害
          者。
    （二）經著作權審議及調解委員會調解認定確屬著作權受侵
          害者。
    （三）將可能侵害專利權之標的物送請專業機構鑑定，取得
          鑑定報告，且發函前事先或同時通知可能侵害之製造
          商、進口商或代理商，請求排除侵害者。
    事業未踐行第一項第三款後段排除侵害通知，但已事先採取
    權利救濟程序，或已盡合理可能之注意義務，或通知已屬客
    觀不能，或有具體事證足認應受通知人已知悉侵權爭議之情
    形，視為已踐行排除侵害通知之程序。
五、行為時行政院公平交易委員會對於事業發侵害著作權、商標
    權或專利權警告函案件之處理原則第4 點規定：
    事業踐行下列確認權利受侵害程序，且無第六點至第九點規
    定之違法情形，始發警告函者，為依照著作權法、商標法或
    專利法行使權利之正當行為：
    （一）發函前已事先或同時通知可能侵害之製造商、進口商
          或代理商請求排除侵害。
    （二）於警告函內敘明著作權、商標權或專利權明確內容、
          範圍，及受侵害之具體事實（例如系爭權利於何時、
          何地、如何製造、使用、販賣或進口等），使受信者
          足以知悉系爭權利可能受有侵害之事實。
　　事業未踐行前項第一款排除侵害通知，但已事先採取權利救
    濟程序，或已盡合理可能之注意義務，或前項通知已屬客觀
    不能，或有具體事證足認應受通知人已知悉侵權爭議之情形
    ，視為已踐行排除侵害通知之程序。前揭處理原則第3 點、
    第4 點，與公平交易法第24條、第45條規定立法意旨相符，
    行政機關予以適用，自無違誤。
參、本院之判斷：
一、原告是為公平交易法第2 條第4 款規定之「其他提供商品或
    服務從事交易之人或團體」：
（一）按「本法所稱事業如左：1 、公司。2 、獨資或合夥之工
      商行號。3 、同業公會。4 、其他提供商品或服務從事交
      易之人或團體。」為公平交易法第2 條所明定，該法條雖
      未針對「事業」明文予以定義，僅將立法者認為該當於此
      概念之主體加以例示，然自該條第4 款「其他提供商品或
      服務從事交易之人或團體」係概括條款之立法方式，可得
      知公平交易法所規範之「事業」範圍不限於公司及行號，
      其涵括對象只需具備同條第1 至第3 款例示部分之共同特
      徵，亦即「繼續」、「獨立」從事經濟活動之人或團體即
      屬公平交易法所規範之事業，故未經認許之外國公司，依
      我國公司法規定雖未具獨立法人人格，惟依最高法院50年
      臺上字第1898號判例意旨，其應屬非法人團體，是如其於
      我國市場上有提供商品或服務，從事交易之行為，符合「
      繼續」、「獨立」、「從事經濟活動」之要件，仍不失為
      我國公平交易法第2 條第4 款所規範之事業。
（二）本件原告係在美國加利福尼亞州登記成立之公司，未經我
      國認許成立，依上揭說明，其屬非法人團體，惟其本質上
      仍屬一營利社團，得獨立自主從事交易決定，而為市場上
      有效的競爭單位主體，顯具獨立性；且其在臺灣與風雲公
      司簽訂系爭契約，為著作權之授權使用，並獲有一定之對
      價給付，亦具經濟性；復系爭契約性質上係屬著作權法第
      37條所稱之著作權授權契約，其交易之性質在約定之存續
      期間內，係屬繼續性給付之提供，難謂該期間內所為之交
      易非屬繼續性之經濟活動，其亦符繼續性之要件，原告自
      屬公平交易法第2 條第4 款所稱之事業（最高行政法院95
      年度判字第2128號判決參照）。
（三）何況，原告發函警告之行為發生在我國境內，並因此致使
      警告函受函者中之誠品公司將風雲公司所出版之6 套武俠
      小說全數下架、停止銷售，並將庫存書籍退回風雲公司，
      可知原告發函行為已擾亂我國境內之交易秩序，原告主張
      其非屬於公平交易法第2 條第4 款所稱之事業云云，不足
      採信。
二、原告與風雲公司間有「潛在的競爭關係」，且均屬同一產銷
    階層：
（一）按競爭法上之「潛在競爭者」（potentialcompetitor ）
      ，乃指在通常之事業活動範圍內，在未對其事業活動的設
      施或態樣施以重要的變更之情況下，就可以立即轉換經營
      ，與其他事業從事同樣之事業活動，其既可得自由參進與
      退出相關市場，並且能對相關市場內既有競爭者形成競爭
      ，即可視為與其他競爭者之水平關係。而公平交易法第4
      條所稱之競爭，除既存事業互為爭取交易機會之顯在競爭
      外，尚包含可能參與相關市場活動之「潛在」競爭。
（二）原告與風雲公司所簽訂之契約，為著作權授權契約，依系
      爭契約第3 條規定，原告就系爭著作仍有「自行或授權第
      三人出版」之權利，此為原告所不爭執，是原告縱未與風
      雲公司同時出版系爭著作，然其可得隨時以「著作權擁有
      者」之身分出版系爭著作，可得在相關市場上以較有利之
      價格、數量、品質、服務或及他條件，爭取交易之機會（
      公平交易法第4 條參照），與風雲公司自屬同一產銷階層
      ，並對市場裡之既有競爭者（即風雲公司）形成競爭壓力
      ，原告即難謂非公平交易法學理上所稱之「潛在競爭者」
　　　。蓋公平交易法第4 條所稱之競爭，除既存事業互為爭取
　　　交易機會之顯在競爭外，尚包含可能參與相關市場活動之
　　　潛在競爭，此乃競爭法之基本原理，原告主張「並未曾於
　　　中華民國境內親自從事或授權第三人出版系爭著作之營業
　　　行為或有任何出版之計畫」，否認其與風雲公司之潛在競
    　爭關係云云，不足採信。且原告若未為「發函警告」之動
      作，不會因單純之「潛在競爭關係」而被處罰，但結合原
      告發函警告之動作及其「潛在競爭關係」之身分，則已構
      成警告函違規裁罰之要件。是原告所謂「潛在逃漏稅者、
      潛在殺人者不應處罰」之問題，與本案件本係不同類比，
      縱強為類比，本件原告已為「發函警告」之行為，其並非
      因單純之身分而被處罰，則原告所舉「潛在之逃漏稅、殺
      人者」係未為任何行為，當然不可能僅因單純之潛在身分
      而被處罰，二者情形顯有不同，原告主張原處分濫用裁罰
      權云云，亦不足採信。
（三）被告雖係於本件行為後，即90年1 月15日增訂「行政院公
      平交易委員會審理事業發侵害著作權、商標權或專利權警
      告函案件處理原則」第10點，將事業不當對外發布與其「
      非屬同一產銷階段」競爭關係之事業侵害其著作權、商標
      權或專利權之警告函，造成不公平競爭之情事一併納入規
      範，惟原處分係依上開警告函案件處理原則第3 點、第4
      點處理，故並無被告所指溯及適用第10點可言。
三、原告有違反行為時公平交易法第24條規定之行為：
（一）本件原告委請羅聖乾律師寄發警告函之內容除指名侵權人
      為風雲公司外，並指明何嘉仁實業股份有限公司、金士盟
      實業股份有限公司及誠品公司等3 家書局，要求即刻停止
      銷售，否則，原告將採行必要之法律程序，俾以扣押未經
      原告授權之重製物，並追究各公司侵害著作權之民、刑事
      責任等語，衡酌原告前二次寄發警告函對象為9 家書局，
      第3 次則僅剩3 家書局，而其中誠品公司為避免涉訟，即
      於89年10月11日將風雲公司出版之6 套武俠小說全數下架
      ，停止銷售，並將庫存書籍全數退回風雲公司，同時亦不
      再進貨。原告寄發之警告信函，已造成迫使第三人全面採
      行斷絕購買風雲公司出版物之效果，自已達到打擊風雲公
      司出版市場地位之目的。
（二）原告與風雲公司於87年9 月間雙方對上開「出版圖書契約
      」是否經合法解除認定不同，風雲公司遂向台北地方法院
      提起確認之訴，並經該院於89年6 月29日以88年度國貿字
      第17號民事判決確認「原告與風雲公司出版法律關係存在
      」，惟原告於上開判決後，於89年8 月4 日及89年9 月28
      日分別委任律師寄發警告函予風雲公司之交易相對人，內
      容略以：「頃經轉知，風雲公司委請律師寄發（89）全安
      字第890709號及（89）辰裕字第07027 號函，分別檢附台
      北地院88年度國貿字第17號民事判決，請其停止所謂侵害
      風雲公司權益之行為」等語，可知原告發警告函時已知悉
      上開判決之內容，縱使該判決當時尚未確定，原告發函仍
      未符合行為時行政院公平交易委員會對於事業發侵害著作
      權、商標權或專利權警告函案件之處理原則第3 點、第4
      點之規定，故原告不當寄發「楚留香傳奇」等古龍6 部小
      說著作權被侵害之律師函予競爭者之下游書局，原告有違
      反行為時公平交易法第24條規定甚明。至原告提出91年3
      月13日自誠品公司購得系爭出版物之統一發票，僅能證明
      誠品公司於91年3 月份有銷售系爭出版物，並無法證明原
      告寄發警告函之行為未造成第三人斷絕購買風雲公司出版
      物之效果。
四、從而，原處分考量原告違規行為動機、目的及預期之不當利
    益、對交易秩序之危害程度、違法行為危害交易秩序之持續
    期間、市場地位及配合調查態度情況，依同法第41條前段規
    定，命原告自處分書送達之次日起，應立即停止前項足以影
    響交易秩序之顯失公平行為，並處原告罰鍰50萬元，並無違
    誤，訴願決定予以維持，亦稱正確。原告徒執前詞，訴請撤
    銷，為無理由，應予駁回。
伍、兩造其餘攻擊防禦方法均與本件判決結果不生影響，故不逐
    一論述，併此敘明。
據上論結，本件原告之訴為無理由，爰依行政訴訟法第98條第1
項前段，判決如主文。
中　　華　　民　　國　　96　　年　　11　　月　　21　　日
                  第二庭審判長法  官  徐瑞晃
                              法  官  蕭惠芳
                              法  官　畢乃俊
上為正本係照原本作成。
如不服本判決，應於送達後20日內，向本院提出上訴狀並表明上
訴理由，如於本判決宣示後送達前提起上訴者，應於判決送達後
20日內補提上訴理由書（須按他造人數附繕本）。
中　　華　　民　　國　　96　　年　　11  　月　　21　　日
                              書記官  簡信滇
